【裁判字號】    99,保險上,2
【裁判日期】    990921
【裁判案由】    給付保險金
【裁判全文】
臺灣高等法院臺南分院民事判決    99年度保險上字第2號
上  訴  人  丁○○
訴訟代理人  丙○○
被 上 訴人  國泰世紀產物保險股份有限公司
法定代理人  戊○○
訴訟代理人  乙○○
            甲○○
            己○○
上列當事人間請求給付保險金事件，上訴人對於中華民國98年12
月31日台灣嘉義地方法院（98年度保險字第12號）第一審判決提
起上訴，本院於99年9月7日言詞辯論終結，判決如下：
    主  文
上訴駁回。
第二審訴訟費用由上訴人負擔。
    事實及理由
一、上訴人起訴主張：伊向被上訴人投保系爭保險單號碼：1516
    字第95PAJ0234號、1516字第96PAJ0045號；保險期間：民國
    （下同）95年10月23日起至96年10月23日為止、96年4月12
    日起至97年4月12日為止，均一般意外死、殘，上限金額各
    為新台幣（下同）150萬元之團體傷害險保險契約（下稱系
    爭保險契約），而上訴人於96年7月28日下午約4時許，於中
    部科學園區工作場所工作中因工作環境之外力因素導致血壓
    升高引致腦出血中風，致遺有需他人操控輪椅代步、大部分
    時間需要臥床、終身無法從事任何工作、語言中樞受傷、表
    達說話、發音有困難等疾患，約定保險事故發生，按被上訴
    人「國泰產物個人傷害保險單」附表一：殘廢程度與保險金
    給付表6-1-1「胸腹部臟器機能遺存極度障害，終身不能從
    事任何工作，經常需要專人周密照護者。」為一級殘廢，可
    請領百分之百之給付，依保險契約之法律關係，爰求為判決
    聲明：被上訴人應給付上訴人300萬元及法定遲延利息（經
    原審為上訴人敗訴判決，上訴人不服提起上訴）。上訴聲明
    求為判決：(一)原判決廢棄。(二)被上訴人應如數給付上訴人30
    0萬元本息。
二、被上訴人則以：
    本件系爭之保險契約所承保者乃是因意外所致之保險事故，
    上訴人本次事故經國軍退除役官兵輔導委員會台中榮民總醫
    院（下稱台中榮總醫院）、童綜合醫療社團法人童綜合醫院
    （下稱童綜合醫院）之診斷為腦內出血、腦出血中風；綜合
    各證人於刑事程序中所述，上訴人當時係坐在地上休息狀況
    才又昏躺，而依上開醫院之答覆函詢，上訴人係因高血壓引
    發之自發性腦出血，非屬意外。上訴人所主張高血壓之危險
    因子，如：抽煙、不良之工作環境等等，與上訴人在台中榮
    民總醫院之醫療主訴當中指出工作環境正常通風良好之情形
    不符；又訴外人詹仁沅係在事故發生後接獲通知前往救援，
    就當時所見外觀判斷，不具專業醫療意見。又依台中榮總醫
    院函覆內容，上訴人鼻孔中粉塵之堆積係昏倒之結果，而非
    原因。上訴人本次事故並非意外，而係其自身疾病所引發至
    明等語，資為抗辯。答辯聲明：上訴駁回。
三、兩造不爭執事項：
  (一)上訴人於96年7月28日下午4時許於中部科學園區友達光電台
    中廠工作處所昏倒，事後送醫急救診治結果為腦出血中風，
    至今仍遺有需他人操控輪椅代步、大部分時間需要臥床、終
    身無法從事任何工作、語言中樞受傷、表達說話、發音有困
    難等疾患。
  (二)上訴人與被上訴人簽訂有系爭保險契約，並有被上訴人提出
    之系爭團體傷害保險單、傷害險到期通知／要保書、團體傷
    害險有效投保總名冊等件在卷可證（見原審卷第68至97頁）
    。
  (三)上訴人曾向被上訴人請求保險給付，惟遭被上訴人以上訴人
    為自發性腦出血，並未發生保險事故，而拒絕給付保險金（
    見本院卷第31頁背面）。
四、得心證之理由：
    上訴人主張：依兩造簽訂之系爭保險契約，其於96年7月28
    日下午約4時許，在中部科學園區工作場所工作中因腦出血
    中風遺有一級殘廢，係因工作環境之外力因素導致血壓升高
    所引致，保險事故已發生，請求上訴人給付意外傷害殘廢保
    險金300萬元等語，然為被上訴人所否認，並以上訴人腦出
    血中風係自發性所致，非屬意外，而拒絕給付。經查：
  (一)按「當事人主張有利於己之事實者，就其事實有舉證之責」
    ，為民事訴訟法第277條前段所明定。本件兩造簽訂有系爭
    保險契約，而依系爭保險契約即國泰產物團體傷害保險單條
    款第5條第1項之約定，係以被保險人於契約有效期間內，因
    遭受意外傷害事故，致其身體蒙受傷害而致殘廢或死亡時，
    為保險事故之發生，保險公司應依約定給付保險金；至關於
    「意外」之定義則定於同條約款第2項：「前項所稱意外傷
    害事故，指非由疾病引起之外來突發事故。」（見原審卷第
    99頁），此保險事故之發生，屬保險金請求權權利發生之要
    件，有利於上訴人，依上開說明，自應由上訴人負舉證之責
    。
  (二)次查，上訴人於上開時、地病發昏迷後，先後送由台中榮總
    醫院、童綜合醫院就醫診治，經函詢上開二家醫院關於上訴
    人腦中風出血原因結果，據台中榮總醫院函覆略以：「醫學
    上腦出血原因主要分二類，分別為(1)自發性：高血壓、凝血
    功能不良、血管病變破裂等可導致、(2)外傷性。若無明顯外
    傷，當然推屬自發性機率較大，但仍應加上發生場所及病史
    的判定。不論腦出血成因為何，現今電腦斷層及核磁共振，
    仍無法判讀血塊是自發性造成或是外力引起的，須加上其他
    相關證據來輔助」等語，有該醫院98年11月10日中榮醫企字
    第0980019016號函可稽（見原審卷第106頁）。童綜合醫院
    函覆略以：「依病歷記載，病患丁○○先生於96年7月28日
    發生左側顱內出血而致右側肢體癱瘓，依醫理可能原因為自
    發性腦出血」，有該醫院98年11月11日童醫字第1567號函
    可佐（見原審卷第107頁）。綜合上開醫院函覆內容，參以
    上訴人於事發當日送至該院急診時，並無明顯外傷，有臺中
    榮總醫院96年10月23日中榮醫企字第0960015509號函（見嘉
    義地檢97年度交查字第325號偵卷第3頁），上訴人之子丙○
    ○於原審及本院均自承：依其在上訴人送往台中榮總醫院救
    治後，前往探視時所見，上訴人身上看不出有任何外傷等語
    可參（見原審卷第113頁、本院卷第32頁背面）；及上訴人
    於事故發生前正處於休息中，此由證人謝光雄於偵查中證稱
    ：伊與丁○○2人在台中科學園區友達廠房負責版模打石工
    作，96年7月28日下午3點多，渠2人在地下2樓工作，包商陳
    國相還有上來伊工作的地方勘察，並與丁○○聊天，當時丁
    ○○還一切正常，聊到下午4點多時，陳國相就離閒，丁○
    ○坐在4米高的鷹架上休息，丁○○把兩隻腳都懸在鷹架外
    休息，背靠著牆，一隻手抓著鷹架交岔稈，當時他的頭沒有
    低下來，是正常的，伊都沒有發現他有異狀，因為4點多快
    下班了，伊就沒有叫他起來工作，過了10幾分鐘，就看到丁
    ○○頭低低的，伊以為他還在休息，到了4點40分左右，他
    整個人就平躺在鷹架上，手還抓著交岔桿，伊直到5點下班
    時才去叫他，以為他在睡覺，但是卻怎麼叫都叫不醒，覺得
    奇怪，沈把丁○○的安全帽脫下來，打電話給老闆陳真，並
    叫老闆打電話回丁○○家問他家人是否有什麼疾病…」等語
    （見嘉義地檢97年度交查字第325號卷第21頁）即明。可見
    上訴人於工作之際，病發昏迷之可能原因應為自發性腦出血
    。
  (三)又查，上訴人於事故發生前原有高血壓疾病，亦經崇安診所
    於97年11月30日覆嘉義地方法院檢察署函，稱：「病患丁○
    ○由本診所病歷得知有高血壓病史」、並於99年7月1日檢送
    上訴人丁○○病歷再答覆本院，稱：「丁○○高血壓初診日
    期為95年7月24日、初診時血壓為204／130mmHg,收縮壓204
    、舒張壓130，見本院卷第66、67、83頁）；又參酌上開台
    中榮總醫院所附上訴人出院病歷摘要病史欄記載內容：「依
    上訴人（病患）家人敘述，上訴人有高血壓病史，並且未規
    律服藥控制..（According to the statement of patient's
    family，he was a case of hypertension without medical
    control....）」等語，且有中央健康保險局檢送之上訴人
    於92年至96年間之門診就醫資料足稽；又就上訴人工作環境
    ，縱於工作中用電鑽打牆壁致空氣灰塵瀰漫，亦與上訴人腦
    出血中風外力因素，實無明顯關連，此有臺中榮總醫院99年
    4月13日中榮醫企字第0990005933號函可參（見本院卷第43
    頁）；本件上訴人在腦中風發生前正在休息，無明顯外傷，
    已如上述，因上訴人原有高血壓疾病且未規律服藥控制，堪
    認為上訴人本件腦中風出血成因，是本件應為上訴人自發性
    所致。至訴外人詹仁沅，於原審所陳上訴人工作地點為地下
    室，地面積水，裡面空氣都是灰塵，上訴人身上沒有外傷，
    全身都是灰塵云云，無非附和上訴人之詞，且依上開說明，
    與腦出血中風無關，尚非可為有利於上訴人之認定。上訴人
    所為抗辯：於事故發生前，其並未因所謂之高血壓病史而產
    生腦出血，故顯見高血壓病史，並不足以誘發本件之腦出血
    性中風，係因工作壓力、工作環境中瀰漫灰塵之外力因素導
    致血壓升高所致云云，上訴人未能就其本件腦中風係非疾病
    之外力所致舉證以實其說，所為主張，即有未合，並不足採
    。從而，上訴人之請求給付系爭保險金額，即非有據，為無
    理由。
五、綜上所述，上訴人之主張：伊在中部科學園區工作場所工作
    中因腦出血中風遺有一級殘廢，係因工作環境之外力因素導
    致血壓升高所引致，保險事故已發生云云，即有未合；從而
    ，上訴人請求依系爭保險契約之法律關係，命被上訴人應給
    付上訴人300萬元及自96年7月28日起至清償日止，按年息百
    分之5計算之利息，於法無據，為無理由，不應准許。原審
    為上訴人敗訴之判決，併駁回其假執行之聲請，核無違誤，
    上訴意旨猶執陳詞指摘原判決不當，求為廢棄原判決，為無
    理由，應予駁回。
六、本件事證已臻明確，兩造其餘攻擊、防禦方法及舉證，核與
    判決之結果不生影響，爰毋庸逐一論述，附此敘明。
據上論結，本件上訴為無理由，依民事訴訟法第449條第1項、第
78條，判決如主文。
中    華    民    國    99    年    9     月    21    日
                  民事第二庭  審判長法  官  陳光秀
                                    法  官  李文賢
                                    法  官  莊俊華
上為正本係照原本作成。
如不服本判決，應於收受送達後20日內向本院提出上訴書狀，其
未表明上訴理由者，應於提出上訴後20日內向本院補提出理由書
狀（均須按他造當事人之人數附繕本）上訴時應提出委任律師或
具有律師資格之人之委任狀；委任有律師資格者，另應附具律師
資格證書及釋明委任人與受任人有民事訴訟法第466條之1第1項
但書或第2項（詳附註）所定關係之釋明文書影本。如委任律師
提起上訴者，應一併繳納上訴審裁判費。
中    華    民    國    99    年    9     月    23    日
                                    書記官  吳銘添
【附註】
民事訴訟法第466條之1：
(1)對於第二審判決上訴，上訴人應委任律師為訴訟代理人。但上
  訴人或其法定代理人具有律師資格者，不在此限。
(2)上訴人之配偶、三親等內之血親、二親等內之姻親，或上訴人
  為法人、中央或地方機關時，其所屬專任人員具有律師資格並
  經法院認為適當者，亦得為第三審訴訟代理人。
民事訴訟法第466條之2第1項：
  上訴人無資力委任訴訟代理人者，得依訴訟救助之規定，聲請
  第三審法院為之選任律師為其訴訟代理人。

司法院資訊處製作；財團法人民間司法改革基金會備份。
